臺灣高等法院臺南分院民事判決　96年度家上字第22號
上 訴 人　乙○○
被上訴人　甲○○
　　　　　　　　　明）
上列當事人間請求離婚事件，上訴人對於中華民國95年12月29日
臺灣嘉義地方法院第一審判決（95年度婚字第588號）提起上訴
，本院於96年5月15日言詞辯論終結，判決如下：
    主  文
上訴駁回。
第二審訴訟費用由上訴人負擔。
    事  實
甲、上訴人方面：
一、聲明：求為判決：(一)原判決廢棄。(二)准上訴人與被上訴人離
    婚。(三)第一、二審訴訟費用，由被上訴人負擔。
二、陳述：除與原判決記載相同者，茲引用之外，補稱：
  (一)被上訴人甲○○係印尼籍人民，於民國（下同）94年1月4日
    在印尼與上訴人依宗教儀式舉辦結婚，並完成結婚登記。婚
    後被上訴人一直居住在印尼，直至同年9月16日始入境來台
    。原判決以兩造於94年1月4日結婚，婚後夫妻生活初尚融洽
    等語，認兩造婚後應係共同居住於嘉義縣民雄鄉中和村3鄰
    18之2號地址，經查詢被上訴人入出境紀錄後，認與客觀事
    實相悖云云係有誤會。
  (二)被上訴人於94年9月16日入境後，翌日（17）即無故離家出
    走，至今未歸，行方不明，無法取得聯繫，被上訴人顯係惡
    意遺棄上訴人於繼續狀態中，爰依民法第1052條第1項第5款
    之規定，求為判命准兩造離婚之判決。
三、證據：除援用第一審所提證據外，補提出身分證、戶籍謄本
    、結婚證書及嘉義縣警察局民雄分局95年6月26日嘉民警三
    字第0950083340號函文等各1份、結婚照1幀為證。
乙、被上訴人方面：被上訴人甲○○未於言詞辯論期日到場，亦
    未提出書狀作何聲明及陳述。
    理  由
一、本件被上訴人甲○○經合法通知未於言詞辯論期日到場，核
    無民事訴訟法第386條各款所列情形，爰依上訴人之聲請，
    由其一造辯論而為判決。
二、本件上訴人起訴主張：被上訴人甲○○係印尼籍人民，於94
    年1月4日在印尼與上訴人結婚，婚後未育有子女，夫妻生活
    初尚融洽，惟被上訴人於94年9月16日拋夫棄子離家出走，
    至今行方不明，音訊全無，顯係惡意遺棄上訴人，爰依民法
    第1052條第1項第5款之規定，求為判命准兩造離婚之判決等
    語。
三、按配偶之一方為中華民國國民者，其離婚之原因事實，應依
    中華民國法律，涉外民事法律適用法第14條定有明文。本件
    上訴人為中華民國國民，其離婚事件自應適用中華民國法律
    ；次按夫妻之一方以惡意遺棄他方在繼續狀態中，他方得向
    法院請求離婚，民法第1052條第1項第5款固定有明文。而所
    謂遺棄，乃同居與扶養兩種義務之不履行，或其中一種義務
    不履行之謂；而所謂惡意，係指故意積極的欲使遺棄之效果
    發生而言。次按夫妻互負同居之義務，為民法第1001條所明
    定，夫妻之一方無正當理由而與他方別居，固屬違背同居義
    務，惟同法第1052五條第1項第5款所謂以惡意遺棄他方，不
    僅須有違背同居義務之客觀事實，並須有拒絕同居之主觀情
    事始為相當，此有最高法院40年台上字第91號判例可資參照
    。是則，所謂惡意遺棄，即指夫或妻無正當理由，不盡同居
    或扶養義務而言，故不僅須有違背同居或扶養之客觀事實，
    且須主觀上有拒絕同居或扶養之惡意，始為相當。又按當事
    人主張有利於己之事實者，就其事實有舉證之責任；民事訴
    訟法第277條定有明文。另主張常態事實者，就其事實無庸
    舉證，主張變態事者，應就變態事實負舉證義務，此為舉證
    責任分擔原則。另負舉證責任之當事人，須證明至使法院就
    該待證事實獲得確實之心證，始盡其證明責任。倘不負舉證
    責任之他造當事人，就同一待證事實已證明間接事實，而該
    間接事實依經驗法則為判斷，與待證事實之不存在可認有因
    果關係，足以動搖法院原已形成之心證者，將因該他造當事
    人所提出之反證，使待證事實回復至真偽不明之狀態。此際
    ，自仍應由主張該事實存在之一造當事人舉證證明之，始得
    謂已盡其證明責任（最高法院93年度臺上字第2058號判決可
    資參照）。
四、經查上訴人主張兩造於94年1月4日在印尼結婚，係夫妻關係
    ，被上訴人甲○○係印尼籍人民，於婚後一直居住在印尼，
    直至同年9月16日始入境來台等情，有身分證、戶籍謄本、
    結婚登記申請書暨公證書、內政部警政署入出境管理局95
    年12月15日靜信雲自第00000000000號函檢附被上訴人入出
    境紀錄等相關文件影本各乙份在卷足佐（見本院卷第8至17
    頁、原審卷第13、14頁），自堪信實。惟上訴人另主張被上
    訴人有民法第1052條第1項第5款規定「惡意遺棄他方在繼續
    狀態中」之法定原因事實，雖被上訴人未於言詞辯論期日到
    場，亦未作何答辯。然本件所應審究者，厥為被上訴人是否
    有惡意遺棄上訴人在繼續狀態中？經查: 被上訴人係於婚後
    一直居住在印尼，直至同年9月16日始入境來台，迄今尚未
    出境，此有內政部警政署入出境管理局96年3月13日移署資
    處亦字第09610434710號函覆本院之出入境紀錄附卷可考（
    見本院卷第30、31頁），且依上訴人起訴狀載稱「婚後夫妻
    生活初尚融洽，惟被告（指被上訴人）於94年9月17日（誤
    載為16日）拋夫棄子離家出走，至今行方不明」等語，復參
    以上訴人於本院審理時陳稱：「（問：被上訴人是何原因？
    ）我也不知道原因，被上訴人94年9月16日入境，隔天17日
    就不見了，晚上6點多，不見了，9月16日凌晨入境我們一點
    多回家，沒有拿走行李，只拿護照走而已，我沒有看到有人
    來接應她。」等語（見本院卷第27頁），及嘉義縣警察局民
    雄分局95年6月26日嘉民警三字第0950083340號函文載稱:「
    一依據本分局菁埔派出所95年6月23日呈報單辦理。二印尼
    籍女僑..... 中文姓名: 甲○○..... 為本轄居民乙○○之
    妻，於2005年9月16日入境後翌日（17日）無故離家出走迄
    今未歸..... 三檢附.... 報案人乙○○筆錄影本各乙份。
    」（見本院卷第18頁）足見上訴人係主張被上訴人於94年9
    月16日凌晨1點多入境後，有跟其回到其設籍處即嘉義縣民
    雄鄉中和村三鄰十八之二號，並逗留至翌日（17日）晚上6
    點多行方不明止。然此主張之事實，上訴人並未能舉證以實
    其說，難予盡信。何況上開嘉義縣民雄鄉中和村三鄰十八之
    二號僅係上訴人設籍處，難認係兩造婚後之同居處，被上訴
    人何來離家出走？是則，被上訴人此次入臺之目的，是否係
    為與被上訴人履行同居經營婚姻生活? 抑或另有它目的？上
    訴人是否有讓被上訴人入台同居之真意？諸此事項未據上訴
    人舉證以釐清，均尚屬混淆不明，因之，難執被上訴人有入
    臺之舉，卻未居留在上訴人設籍之嘉義縣民雄鄉中和村三鄰
    十八之二號乙情，作為認定被上訴人有惡意遺棄上訴人之客
    觀事實之依據。而上訴人又未能舉證證明被上訴人主觀上有
    拒絕同居或扶養之惡意，故非可率爾憑上訴人主張兩造於94
    年1月4日在印尼結婚，被上訴人於婚後一直居住在印尼，直
    至同年9月16日始入境來台後行方不明之事實，遽予認定被
    上訴人主觀上有意不履行同居義務而惡意遺棄上訴人。
五、綜上所述，本件上訴人主張被上訴人惡意遺棄上訴人在繼續
    狀態中，惟無證據足證被上訴人有拒絕與上訴人共同生活之
    主觀情事及遺棄上訴人之客觀事實存在，依前揭規定及說明
    ，自難認為兩造間確有足以破壞共同生活或難以維持共同生
    活之情事發生，而遽予允許其離婚以消滅婚姻關係。從而上
    訴人依民法第1052條第1項第5款之規定，訴請判准兩造離婚
    ，自屬無據，不應准許。原審為上訴人敗訴之判決，於法並
    無不合。上訴人上訴意旨指摘原判決有不當之處，而求予廢
    棄改判，為無理由，應駁回其上訴。
六、又本件事證已臻明確，兩造其餘主張陳述及攻擊防禦方法，
    核均與判決之結果不生影響，爰不逐一論述，附此敘明。
七、據上論結，本件上訴為無理由，依民事訴訟法第385條第1項
    前段、第449條第1項、第78條，判決如主文。
中　　華　　民　　國　　96　　年　　 5　　月　　29　　日
                  民事第四庭    審判長法　官　王惠一
                                      法　官　林永茂
                                      法　官　王浦傑
上為正本係照原本作成。
如對本判決上訴，須於判決送達後20日內向本院提出上訴狀，未
表明上訴理由者，應於上訴後20日內，向本院提出理由書（須附
繕本）。依法須繳納裁判費並應委任律師為訴訟代理人，始得上
訴。
中　　華　　民　　國　　96　　年　　5 　　月　　29　　日
                                      書記官  廖英琇
【附記】
民事訴訟法第466條之1：
(1)對於第二審判決上訴，上訴人應委任律師為訴訟代理人。但上
  訴人或其法定代理人具有律師資格者，不在此限。
(2)上訴人之配偶、三親等內之血親、二親等內之姻親，或上訴人
  為法人、中央或地方機關時，其所屬專任人員具有律師資格並
  經法院認為適當者，亦得為第三審訴訟代理人。
民事訴訟法第466條之2：
　上訴人無資力委任訴訟代理人者，得依訴訟救助之規定，聲請
  第三審法院為之選任律師為其訴訟代理人。
